【裁判字號】    96,上易,349
【裁判日期】    970102
【裁判案由】    損害賠償
【裁判全文】
臺灣高等法院臺中分院民事判決         96年度上易字第349號
上  訴  人  乙○○
上  訴  人  甲○○
被上訴人    丙○○
上列當事人間請求損害賠償事件，上訴人對於民國96年9月27日
臺灣彰化地方法院96年度訴字第734號第一審判決提起上訴，本
院於96年12月19日言詞辯論終結，判決如下：
    主  文
上訴駁回。
第二審訴訟費用由上訴人連帶負擔。
    事實及理由
壹、程序方面：
    上訴人等經合法通知，未於言詞辯論到場，核無民事訴訟法
    第三百八十六條所列各款情形，茲依被上訴人之聲請，由其
    一造辯論而為判決。
貳、訴訟要旨：
一、被上訴人主張：上訴人乙○○係被上訴人之妻，為有配偶之
    人，而被上訴人甲○○明知上訴人乙○○係有配偶之人，詎
    上訴人二人竟分別基於通姦及相姦之各別犯意，先後於民國
    （下同）96年3月3日及4日晚間某時，在上訴人甲○○位於
    新竹市○○區○○街16巷22號之住處，分別為通姦、相姦行
    為各1次。嗣因與上訴人乙○○一同前至上訴人甲○○前開
    住處之幼女謝○○親眼目睹上情，並於返家後向丙○○提及
    此事，被上訴人始知上開姦情，並致被上訴人身心受創甚深
    ，爰依民法第184條第1項、第185條第1項前段、第195條之
    規定，請求上訴人連帶賠償非財產上之損害賠償（下同）10
    0萬元及其法定遲延利息（查原審判准四十萬元本息，並駁
    回被上訴人其餘之訴，被上訴人就其敗訴部分，並未上訴而
    告確定）
二、上訴人乙○○則以：查伊並未與訴外人甲○○通姦，按刑事
    判決所認定之證據，不當然即可採為民事判決之基礎，更何
    況該刑事判決所依據之證據，係未滿14歲孩童之證言，尤其
    荒誕。又按民法第184條之損害賠償，乃指一般財產上之損
    害賠償。按婚姻係以夫妻共同生活為其目的，夫妻應互相誠
    實，為確保其共同生活之圓滿安全及幸福之必要條件。配偶
    一方行為不誠實，破壞共同生活之圓滿安全及幸福者，即「
    違反婚姻契約」之義務而侵害他方之權利，此核與民法第18
    4條之規定有間，可見原審判決適用法條，顯有可議。又兩
    造無固定財產，僅以做臨時工為業，且教育程度不高，生活
    貧困，原審判決諭令上訴人賠償40萬元，亦嫌過高等詞置辯
    ，並求為判決：(一)原判決不利部分廢棄。(二)上開廢棄部分，
    被上訴人在第一審之訴及假執行之聲請均駁回。(三)第一、二
    審訴訟費用由被上訴人負擔。
三、上訴人甲○○則以：查伊並未與乙○○通姦，且原判決判准
    之賠償金過高，伊僅能負擔2、30萬元等語，資為抗辯。
參、得心證之理由：
一、被上訴人主張上訴人乙○○與甲○○二人，於上開時地，通
    姦、相姦二次等情，有證人即乙○○之幼女謝○○於刑案偵
    查中證稱：「（問：是否曾見過甲○○？）我在新竹見過」
    、「（問：為何會去新竹見過他？）是媽媽帶我去新竹的」
    、「（問：你去新竹時是否有看見媽媽與叔叔在一起？）我
    在叔叔房間有看見媽媽與叔叔摸來摸去，有發出奇怪的聲音
    」、「（問：當時媽媽與叔叔是否有脫褲子？）有，那時媽
    媽自己脫褲子，叔叔也自己脫褲子，但是衣服沒有脫掉」、
    「（問：見過幾次？）兩次」、「（問：是否有看見媽媽與
    叔叔抱在一起？）是，晚上的時候，我看見他們抱在一起，
    那時他們都沒有穿內褲，躺在床上全身靠在一起」、「（問
    ：媽媽帶你去幾天？）兩天」、「（問：當時姊姊與弟弟是
    否也有去？）沒有」等語明確在卷（見本院調閱台灣彰化地
    方法院檢察署96年度偵字第5311號、台灣彰化地方法院96年
    度易字第934號、本院96年度上易字第1838號刑案偵、審卷
    宗，其中他字第731號卷第27、28頁）。又證人謝○○尚未
    滿8歲（89年7月底出生），對男女愛撫之情尚屬懵懂，若非
    其親眼目睹，實難指證綦詳，更難僅因他人之教導即能明確
    記憶應如何證述，況經刑案一、二審當庭勘驗偵查中之影音
    光碟，結果為：(1)檢察官係命上訴人兩人及被上訴人均暫出
    庭外後，方開始訊問證人謝○○，且訊問態度始終和藹。(2)
    訊問全程均採一問一答方式，由證人謝○○自行陳述，所陳
    述內容均與筆錄所載相符。(3)證人謝○○對檢察官所訊問之
    問題均能立即回答，並無遲疑、左顧右盼，或不知如何回答
    之情形。(4)經檢察官命上訴人乙○○入庭，並告知證人謝○
    ○之證述後，上訴人乙○○雖仍否認犯行，然經檢察官質之
    是否要主張謝○○說謊？其則沈默不答等情，此有刑案一二
    審之勘驗筆錄附卷可佐（見刑案一審卷第18頁，刑案二審卷
    第37頁反面），足徵證人謝○○不可能係受他人之教導而為
    上開證述，所為證詞，自堪採信。又上訴人甲○○亦係有配
    偶之人，然上訴人兩人均於刑案一審中自承於上開時、日同
    居於一處時，上訴人甲○○之妻並未在家等語（見刑案一審
    卷第18頁、第25頁反面），再者，上訴人甲○○於刑案一審
    中自承被上訴人於乙○○去新竹其住處之前，即曾撥打電話
    予伊，伊即知乙○○為有配偶之人等語在卷（見刑案一審卷
    第25頁）。苟上訴人兩人為求避嫌及免除不必要之誤會，理
    應不會於此情形下，猶同睡一室長達兩天之久，是若無姦情
    ，孰能置信？故上訴人否認姦情之辯解，均不足採信。
二、按因故意或過失，不法侵害他人之權利者，負損害賠償責任
    。故意以背於善良風俗之方法，加損害於他人者亦同；數人
    共同不法侵害他人之權利者，連帶負損害賠償責任，民法第
    184條第1項、第185條第1項前段分別定有明文。又不法侵害
    他人基於父、母、子、女或配偶關係之身分法益而情節重大
    者，被害人雖非財產上之損害，亦得請求賠償相當之金額，
    民法第195條第1項、第3項亦有明定。查被上訴人為上訴人
    乙○○之夫，而上訴人甲○○明知上訴人乙○○為有配偶之
    人，上訴人二人竟為通姦及相姦之行為，顯係共同故意不法
    侵害被上訴人基於配偶關係之身分法益，且情節重大，是被
    上訴人依據前揭規定，請求上訴人連帶負非財產上損害賠償
    責任，自屬有據。
三、再按慰藉金之賠償須以人格權遭遇侵害，使精神上受有痛苦
    為必要，其核給之標準固與財產上損害之計算不同，然非不
    可斟酌雙方身分資力與加害程度，及其他各種情形，核定相
    當之數額（最高法院51年度臺上字第223號判例意旨可資參
    照）。是原法院審酌兩造學歷（兩造皆為高職畢業）、經歷
    、家庭狀況、工作收入、財產情況（見卷附兩造稅務電子閘
    門財產所得調件明細表）、加害程度及兩造之身分、地位及
    經濟能力等一切情狀，認被上訴人請求上訴人連帶賠償精神
    上非財產損害100萬元，尚屬過高，應核減為40萬元，尚屬
    允當，被上訴人逾此範圍之請求，自難准許。
肆、綜上所述，本件被上訴人主張依共同侵權行為之法律關係，
    請求上訴人連帶給付四十萬元及其法定遲延利息，為可採，
    上訴人所辯，均為無可取。是則原審判命上訴人連帶如數給
    付上開金額，並依職權宣告假執行，於法並無不合。上訴意
    旨指摘原判決不當，求予廢棄改判，為無理由，應予駁回其
    上訴。
伍、本件事證已臻明確，兩造其餘攻擊或防禦方法及所提證據，
    均與本院心證之形成，不生影響，爰不一一再加以論述，併
    此明。
陸、據上論結，本件上訴為無理由，依民事訴訟法第四百六十三
    條、第三百八十五條第一項前段、第四百四十九條第一項、
    第八十五條第二項，判決如主文。
中    華    民    國    97    年    1    月    2    日
          民事第一庭    審判長法  官  吳 火 川
                              法  官  簡 清 忠
                              法  官  陳 繼 先
以上正本係照原本作成。
不得上訴。
                              書記官  陳 三 軫
中    華    民    國    97    年    1    月    2    日


司法院資訊處製作；財團法人民間司法改革基金會備份。
